臺灣高等法院刑事裁定
111年度毒抗字第105號
抗  告  人
即  被  告   黃金萬



上列抗告人因違反毒品危害防制條例案件，不服臺灣桃園地方法
院110年度毒聲字第2047號，中華民國110年12月10日裁定（聲請
案號：臺灣桃園地方檢察署110年度毒偵字第6505號、110年度聲
觀字第1922號），提起抗告，本院裁定如下：
    主  文
抗告駁回。
    理  由
一、原裁定意旨略以：抗告人即被告（下稱被告）黃金萬基於施
    用第一級毒品之犯意，於民國110年8月22日上午7時30分許
    ，在桃園市桃園區衛生福利部桃園醫院附近車上，以將海洛
    因加水置於針筒內注射之方式，施用第一級毒品海洛因1次
    ，嗣於同日上午8時25分許，在桃園市平鎮區平東路573巷口
    前，為警盤查時，主動坦承施用並交付第一級毒品海洛因1
    包等情，業據被告坦承不諱，且其為警查獲時所採集之尿液
    經送驗結果，確呈嗎啡陽性反應，有桃園市政府警察局平鎮
    分局扣押筆錄、扣押物品目錄表、真實姓名與尿液、毒品編
    號對照表、檢體送驗紀錄表、台灣檢驗科技股份有限公司濫
    用藥物實驗室-台北濫用藥物檢驗報告（報告編號：UL/2021
    /00000000；報告日期：2021/09/08）、臺北榮民總醫院110
    年9月23日北榮毒鑑字第C0000000號毒品成分鑑定書為憑，
    並有第一級毒品海洛因1包扣案可證，被告確有施用第一級
    毒品海洛因之犯行明確。又被告本案施用毒品犯行，距其前
    次強制戒治執行完畢釋放後已逾3年，檢察官聲請裁定被告
    送勒戒處所執行觀察、勒戒，核無不合，應予准許等語。
二、抗告意旨略以：因被告之母親罹病住院，未久即去世，當時
    為方便照顧母親及處理治喪事宜，搬遷住所致未收到檢察官
    開庭通知，非無故不到庭，請撤銷原裁定，給予戒癮治療等
    語。
三、按犯毒品危害防制條例第10條之罪者，檢察官應聲請法院裁
    定，令被告入勒戒處所觀察、勒戒，其期間不得逾2月；犯
    第10條之罪者，於犯罪未發覺前，自動向衛生福利部指定之
    醫療機構請求治療，醫療機構免將請求治療者送法院或檢察
    機關；依前項規定治療中經查獲之被告，應由檢察官為不起
    訴之處分，但以一次為限；本法第20條第1項及第23條第2項
    之程序，於檢察官先依刑事訴訟法第253條之1第1項、第253
    條之2第1項第4款至第6款或第8款規定，為附條件之緩起訴
    處分時，不適用之；前項緩起訴處分，經撤銷者，檢察官應
    繼續偵查或起訴；檢察官依刑事訴訟法第253條之2第1項第6
    款規定為緩起訴處分前，應徵詢醫療機構之意見；必要時，
    並得徵詢其他相關機關（構）之意見；刑事訴訟法第253條
    之2第1項第6款規定之緩起訴處分，其適用戒癮治療之種類
    、實施對象、內容、方式、執行醫療機構或其他機構與其他
    相關事項之辦法及完成戒癮治療之認定標準，由行政院定之
    ，毒品危害防制條例第20條第1項、第21條、第24條分別定
    有明文。是毒品危害防制條例第20條第1項關於觀察、勒戒
    之規定，係屬強制規定，除毒品危害防制條例第21條第1項
    所稱犯同條例第10條之罪者，於犯罪未發覺前，自動向衛生
    福利部指定之醫療機構請求治療，醫療機構免將請求治療者
    送法院或檢察機關之情形；或檢察官審酌個案情形，依同法
    第24條第1項為附完成戒癮治療之緩起訴處分，可排除適用
    觀察、勒戒之程序外，凡經檢察官聲請且符合法定要件者，
    法院即應據以裁定，尚無自由斟酌以其他方式替代或得以其
    他原因免予執行之權。
四、經查：
(一)被告於上揭時地施用第一級毒品海洛因之事實，業據被告於
    警詢及偵訊中坦承不諱（見110年度毒偵字第6505號影卷【
    下稱6505號影卷】第27、124頁），又經警採集被告之尿液
    檢體，送請台灣檢驗科技股份有限公司以EIA酵素免疫分析
    法為初步檢驗，再以GC/MS氣相層析質譜儀法為確認檢驗，
    檢驗結果確呈嗎啡陽性反應，有桃園市政府警察局平鎮分局
    扣押筆錄、扣押物品目錄表、真實姓名與尿液、毒品編號對
    照表、檢體紀錄表、台灣檢驗科技股份有限公司濫用藥物實
    驗室-台北濫用藥物檢驗報告（檢體編號：110F-390）及臺
    北榮民總醫院110年9月23日北榮毒鑑字第C0000000號毒品成
    分鑑定書在卷可稽（見6505號影卷第69、75、81至84、137
    、141頁），並有被告所有之海洛因1包扣案可證。被告之自
    白核與事實相符，被告施用第一級毒品海洛因之犯行，堪以
    認定。
(二)又檢察官是否對被告為緩起訴處分，自得本於法條規定及立
    法目的，妥為斟酌、裁量，始予決定，非謂被告不具有毒品
    戒癮治療實施辦法及完成治療認定標準所定不適合為戒癮治
    療之事由存在，檢察官即應為附命完成戒癮治療之緩起訴處
    分。再觀諸毒品危害防制條例之全部條文，並無課以檢察官
    於聲請觀察、勒戒裁定前，應訊問被告是否同意觀察、勒戒
    之規定，檢察官亦無於聲請書中說明不命被告接受戒癮治療
    理由之義務，如檢察官欲依毒品危害防制條例第24條規定，
    以緩起訴方式替代觀察、勒戒時，方應詢問行為人是否同意
    接受戒癮治療。又毒品危害防制條例所規定之觀察、勒戒處
    分，其立法意旨在幫助施用毒品者戒除毒癮，該處分之性質
    非為懲戒行為人，而係為消滅行為人再次施用毒品之危險性
    ，目的在戒除行為人施用毒品之身癮及心癮措施；觀察勒戒
    係導入一療程觀念，針對行為人將來之危險所為預防、矯治
    措施之保安處分，以達教化與治療之目的，可謂刑罰之補充
    制度，從而毒品危害防制條例本身所規定之觀察、勒戒及強
    制戒治等保安處分，雖兼具剝奪自由權利之性質，卻有刑罰
    不可替代之教化治療作用。是該條例規定之觀察、勒戒處分
    及附命完成戒癮治療之緩起訴處分，何者對於施用毒品者較
    為有利，端在何種程序可以幫助施用毒品之人戒除施用毒品
    之行為，尚非可由法院逕行認定附命完成戒癮治療之緩起訴
    處分對施用毒品者係較有利。準此，檢察官對「初犯」或「
    3年後再犯」施用毒品罪行之行為人，究應採行附命完成戒
    癮治療之緩起訴處分，或向法院聲請觀察、勒戒之處遇措施
    ，屬立法者給予檢察官之職權，尚非得認係施用毒品者所享
    有之權利，或有依其意願選擇之餘地，縱被告提出該項聲請
    ，亦僅在促請檢察官注意得否予以適用，檢察官並不受被告
    聲請之拘束。　　
(三)被告前因施用毒品案件，經原審法院以92年度毒聲字第2350
    號裁定送觀察、勒戒後，認有繼續施用毒品之傾向，經原審
    法院以92年度毒聲字第2548號裁定令入戒治處所施以強制戒
    治1年，嗣認無繼續戒治必要，經原審法院以93年度毒聲字
    第74號裁定停止戒治，所餘戒治期間，付保護管束，復因保
    護管束期滿，經臺灣桃園地方檢察署（下稱桃園地檢署）檢
    察官以93年度戒毒偵字第264號為不起訴處分等情，有本院
    被告前案紀錄表可憑，是被告本案施用毒品犯行，距其前次
    強制戒治執行完畢釋放後已逾3年。被告於110年8月22日偵
    訊時曾請求給予戒癮治療，嗣經桃園地檢署檢察官指揮檢察
    事務官傳喚被告於同年11月3日到庭以確認其參與戒癮治療
    之資格及意願（傳票註記：到庭後詢問戒癮治療意願，未到
    庭視同無意願接受戒癮治療），惟被告未到庭；復再次傳喚
    被告於同年11月24日到庭，該傳票於同年11月9日送達被告
    於偵訊時所陳報之戶籍地址即「新竹縣○○市○○○路0000號臨
    」，因未獲會晤本人，亦無受領文書之同居人或受僱人收受
    送達，因而寄存於新竹市政府警察局竹北分局豐田派出所，
    惟被告仍未遵期到庭等情，有桃園地檢署檢察官辦案進行單
    、送達證書及點名單等附卷可稽（見6505號影卷第169至175
    頁）。依刑事訴訟法第62條準用民事訴訟法第138條第2項規
    定「寄存送達，自寄存之日起，經十日發生效力」，上開傳
    票自110年11月19日發生送達效力，是檢察官已合法傳喚被
    告。被告雖辯稱當時為方便處理母親住院、喪事等事宜，搬
    遷住所致未接獲出庭通知等情，然依被告抗告狀所附具之診
    斷證明書所載，其母係於110年8月29日至9月3日、10月21日
    至26日、11月9日至22日住院就醫，並於11月22日死亡，有
    天成醫院住院繳費通知單及衛生福利部桃園醫院醫療費用收
    據、乙種診斷證明書、死亡證明書可佐，可知被告母親之上
    開就醫、住院及死亡日期均與檢察官傳喚應到庭之日期不同
    。又若被告嗣後實際住居所已非當時陳報之戶籍地址而有所
    變更，應以各種方式主動陳報，如確因母親住院或死亡等客
    觀情事無法按時出庭，亦可以電話或書面方式向檢察官說明
    或請假。然被告未依檢察官之傳喚到庭，亦未請假，則其未
    於上開偵查期日到庭即難認有正當理由。被告因無正當理由
    不到場，致檢察官無法辦理後續個案轉介及戒癮治療評估等
    事宜，故認被告有不適於為附命完成戒癮治療之緩起訴處分
    情形，而向法院聲請對被告裁定送觀察、勒戒，自屬檢察官
    職權之適法行使，難認檢察官之判斷有違背法令、事實認定
    有誤或裁量有重大明顯瑕疵之情事。從而，原審依本件案卷
    之訴訟資料審理後，以被告符合觀察、勒戒之要件，依檢察
    官之聲請，裁定將被告送勒戒處所觀察、勒戒，亦無違法可
    言。抗告意旨請求撤銷原裁定云云，尚非有據。
五、綜上所述，原審依毒品危害防制條例第20條第1項、第3項及
    觀察勒戒處分執行條例第3條第1項規定，裁定被告應送勒戒
    處所觀察、勒戒，經核並無違誤。抗告意旨猶執前詞指摘原
    裁定不當，請求撤銷原裁定，為無理由，應予駁回。　　 
據上論斷，應依刑事訴訟法第412條，裁定如主文。
中　　華　　民　　國　　111 　年　　2 　　月　　25　　日
                  刑事第一庭    審判長法　官  周煙平 
                                      法　官  連育群 
                                      法　官  林庚棟 
以上正本證明與原本無異。
不得再抗告。
                                      書記官  陳漢朝    
中　　華　　民　　國　　111 　年　　2 　　月　　25　　日